【裁判字號】    94,再易,68
【裁判日期】    950621
【裁判案由】    請求通行等
【裁判全文】
臺灣高等法院臺中分院民事判決  94年度再易字第68號
再審原告    壬○○
                        弄10.
            辛○○
            庚○○
前列三人
訴訟代理人  柯開運律師
再審被告    丁○○
                        號
訴訟代理人  戊○○
再審被告    丙○○
            癸○○
上列一人
訴訟代理人  己○○    住彰化縣.
再審被告    乙  ○    住彰化縣.
兼前列三人
訴訟代理人  甲○○    住彰化縣.
上列當事人間請求請求通行等事件，再審原告對於民國94年8月
23日本院93年度上易字第92號確定判決提起再審，本院於95年6
月7日言詞辯論終結，判決如下：
    主  文
原確定判決及第一審判決關於命再審原告拆除圍牆等地上物，留
做通路供再審被告通行部分，及該部分假執行之宣告，暨訴訟費
用之裁判均廢棄。
上列廢棄部分，再審被告在第一審之訴及假執行之聲請均駁回
。
再審及再審前第一、二審訴訟費用由再審被告負擔。
    事實及理由
一、本件再審原告主張：本院93年度上易字第92號確定判決（下
    稱原確定判決）認再審被告等五人所有坐落彰化縣秀水鄉○
    ○段（下稱系爭土地）492（再審被告甲○○所有）、492
    之1（再審被告乙○所有）、492之2（再審被告癸○○所有
    ）、492之3（再審被告周志銘所有）、492之4（再審被告丁
    ○○所有）地號等五筆土地，四周皆不鄰公路而為袋地，依
    民法第787條規定得通行再審原告之同段490地號如原確定判
    決附圖1所示Ｂ６部分土地，判令再審原告應將該土地上之
    圍牆等地上物拆除，留做通路供再審被告通行，然查上開土
    地未分割前，493地號及489地號土地均屬於訴外人周陳秀娥
    所有，492地號土地則屬於訴外人白陳閃（再審被告甲○○
    之母）所有，原來均可直接連接秀水鄉○○街，均非袋地。
    至於492地號土地，於分割後，該母地雖仍由訴外人白陳閃
    留為自己所有，但因白陳閃擁有毗鄰488地號土地，可直接
    連接秀水鄉○○街，亦非袋地，此有土地登記簿謄本等件可
    稽，因其等任意分割或讓與所分割或讓與出來之土地即面臨
    三越街之488-5、-6及489-4、-5、-6、-7、-8、-9、-11等
    地號土地，依民法第789條第1項規定，其通行權應受限制，
    不得通行再審原告所有系爭490地號土地。原確定判決竟對
    於上開影響判決之重要證物，漏未斟酌，且適有法規顯有錯
    誤之情形，再審原告自得依民事訴訟法第496條第1項第1款
    、第497條規定，提起本件再審之訴。訴之聲明：(一)原確定
    判決（本院93年度上易字第92號）及第一審判決關於再審原
    告等敗訴部分廢棄。(二)上開廢棄部分，再審被告等在第一審
    之訴及假執行之聲請均駁回。(三)再審訴訟費用及第一、二審
    訴訟費用均由再審被告等負擔。
二、再審被告則均以：本件原審適用法規並無錯誤，再審原告提
    起本件再審顯無理由，再審被告取得彰化縣秀水鄉○○段第
    492、493地號時，前已通行再審原告同段第490地號土地多
    年，即系爭土地為袋地，自54年間即有通行490土地之必要
    及事實，則原審認定再審被告得通行再審原告之土地，即無
    違誤。按土地一部之讓與或分割致有不通公路之土地者，不
    通公路土地之所有人因至公路，僅得通行受讓人或讓與人或
    他分割人之所有地，固為民法第789條之規定，惟其適用之
    前提，必以不通公路之原因係直接導因於土地之分割或讓與
    所致，若土地之分割或讓與並不影響原有通行連接公路之狀
    況，供役地所有權人即不得以此為由拒絕需役地所有權人通
    行等語置辯。答辯之聲明：(一)再審之訴駁回。(二)訴訟費用由
    再審原告負擔。
三、再審被告主張其等五人所有坐落彰化縣秀水鄉○○段（以下
    稱系爭土地）492（再審被告甲○○所有）、492之1（再審
    被告乙○所有）、492之2（再審被告癸○○所有）、492之3
    （再審被告周志銘所有）、492之4（再審被告丁○○所有）
    地號等五筆土地，四周皆不鄰公路而為袋地，現其等出入彰
    化縣秀水鄉○○街道路，均須經由系爭土地如原確定判決附
    圖1所示Ｂ６部分等土地之事實，固經本院於95年1月25日履
    勘現場，並在再審被告目前所通行之彰化縣秀水鄉○○村○
    ○街64巷道巷口、巷中、巷末等三段，分別丈量結果，其寬
    度為1.23米、2.4米、3.25米，此有勘驗筆錄及附圖乙件在
    卷足憑，並有再審原告提出之現場照片11幀附卷為證。且有
    本院前審囑託彰化地政事務所測繪之土地複丈成果圖一件附
    卷可稽，堪信為真實。惟本件再審原告主張再審被告之任意
    行為，將488、489地號土地一部之讓與或分割致有不通公路
    ，依民法第789條第1項規定僅得通行受讓人或讓與人或他分
    割人之所有地，不得通行再審原告之系爭土地。經查：
  (一)再審原告於本院93年度上易字第92號訴訟程序中，曾提出上
    證13~18號分別為地籍圖影本、未分割前488地號土地登記簿
    謄本、488地號土地登記簿謄本、488-2土地登記簿謄本、48
    8-5土地登記簿謄本、488-6土地登記簿謄本各乙件（見前審
    本院卷(二)第220頁以下），主張「依據上證13號地籍圖影本
    圖示紅色部分，為492地號及其分割後之土地 (492-1、492-
    2、492-3、492-4地號)；圖示綠色部分，為493地號及其分
    割後之土地 (493-1、493-2、493 -3、493-4地號)；圖示黃
    色部分，為489地號及其分割後之土地 (489-5、489-6 、
    489 -7、489-8、489-9、489-10、489 -11地號)。上開土地
    未分割前，493地號及489地號土地均屬於訴外人周陳秀娥所
    有，492地號土地則屬於訴外人白陳閃所有。此有土地登記
    簿謄本3件在卷為憑（見前審本院卷(一)第227頁上證1號、第
    243頁上證6號、第256頁上證11號），且為再審被告所不爭
    。又其中492-2、492-3、492-4地號土地均於67年3月14日由
    周陳秀娥向白陳閃買受取得所有權，此亦有土地登記簿謄本
    3件在卷可稽（見同卷(一)第233-234頁上證3號、第235-236
    頁上證4號、第237-238頁上證5號）。足證492-2、492-3、
    492-4、493、493-1、493-2、493- 3、493-4、489-7、489-
    8、489-9、489-10、489-11地號土地均屬於訴外人周陳秀娥
    同一人所有，原來均可直接連接秀水鄉○○街，並非袋地。
    至492地號土地，於分割後，該母地雖仍由訴外人白陳閃留
    為自己所有，但因白陳閃擁有毗鄰488地號土地，可直接連
    接秀水鄉○○街，亦非袋地，此有上證14號未分割前488地
    號土地登記簿謄本乙件為憑。嗣白陳閃將488地號土地於62
    年11月8日分割增488-1、488-2、488-3、488-4地號四筆土
    地，嗣488-2地號土地則於83年4月18日與488-3、488-4地號
    土地合併為一筆，再分割為488-5、488 -6地號土地面臨秀
    水鄉○○街，而分割後488地號母地，目前仍屬繼承自白陳
    閃之被上訴人甲○○所有，此亦有上證15號488地號土地登
    記簿謄本乙件、上證16號488-2土地登記簿謄本乙件、上證
    17 號488-5土地登記簿謄本乙件、上證18號488-6土地登記
    簿謄本乙件為憑，並為再審被告甲○○所不爭。可見被上訴
    人甲○○之被繼承人白陳閃因自己行任意行為，先將面臨三
    越街之488-5、488-6地號土地分割出售予訴外人之後，致與
    三越街無通路連絡，依民法第789條第1項規定不得通行再審
    原告之系爭490地號土地。
  (二)訴外人周陳秀娥向白陳閃買受492-1、492-2、492-3、492-4
    地號土地後，492-1、492-2、492-3、492-4地號土地原可藉
    由未分割前489地號土地與三越街通連，縱令周陳秀娥嗣後
    將489地號土地臨三越街之土地出賣予訴外人及本件原一審
    被告林耀焜建築房屋，492-1、492-2、492-3、492-4地號土
    地所有人即再審被告丁○○、丙○○、癸○○、乙○等人依
    據如後述之最高法院90年台上字第1679號判決要旨，其任意
    行為而增加他人之負擔，亦均不得對再審原告主張必要通行
    權。
  (三)按「因土地一部之讓與或分割，致有不通公路之土地者，不
    通公路土地之所有人，因至公路，僅得通行受讓人或讓與人
    或他分割人之所有地」，此為民法第789條第1項所明定。準
    此，土地一部如係因讓與或分割致有不通公路之土地者，不
    通公路土地之所有人，因至公路，僅得通行受讓人或讓與人
    或他分割人之所有地，不得通行其所由讓與或分割土地以外
    之其他相鄰土地。又「按民法第789條第1項之立法理由在於
    土地所有人不能因自己之任意行為，致增加他人之負擔，因
    此如數筆土地同屬一人所有，而得因之與公路為適宜之聯絡
    者 (即得藉由其中一筆或數筆與公路相通聯)，其中之一筆
    或數筆土地非藉助該通聯之土地即不能單獨對外通聯時，該
    同屬一人所有之土地，亦不能自己捨通聯之土地，而反藉由
    其他鄰地主張其通行權存在。依此，土地所有人將其所有之
    數筆土地，分別轉讓數人之情形下，仍應有本條之適用」。
   （最高法院92年度台上字第1833號、90年度台上字第1679 號
    等判決參照)。本件再審被告或其前手之任意行為，將488
    、489地號分割或讓與他人，致系爭土地成為袋地，依民法
    第789條第1項規定，其通行權應受限制，自不得通行再審原
    告所有系爭490地號土地。
四、再審被告雖主張就彰化縣秀水鄉○○段第488、489地號等土
    地之所有權移轉，並不影響再審被告對再審原告主張通行之
    權利，即民法第789條規定適用之前提，必以不通公路之原
    因係直接導因於土地之分割或讓與所致，若土地之分割或讓
    與並不影響原有通行連接公路之狀況，供役地所有權人即不
    得以此為由拒絕需役地所有權人通行，即再審被告並不因嗣
    另就488、489地號土地之所有權更易而喪失對再審原告所得
    主張之通行權利云云。惟依據民法第787條第1項規定，對於
    周圍地主張通行權，必須主張通行權人之最原始土地，確與
    公路無適宜之聯絡，致不能為通常使用者，始得主張之。倘
    若最原始土地所有人之土地有數筆相鄰，且其後受讓鄰地，
    確與公路有適宜之聯絡，其中有任何一筆土地，嗣後雖因分
    割或讓與，致有不通公路之情形，該不通公路之土地繼受人
    ，即不得依民法第787條第1項規定對於相鄰之其他土地主張
    通行權，僅能依據民法第789條第1項規定，通行受讓人或讓
    與人或他分割人之所有地，以防土地所有人之任意行為，先
    將面臨公路之土地，高價出售，獲取暴利，遺留未面臨公路
    之土地，再利用民法第787條第1項規定，對於其他相鄰土地
    主張通行權，而損及其他土地所有人權利，果如再審被告所
    主張民法第789條規定適用之前提，必以不通公路之原因係
    直接導因於土地之分割或讓與所致，若土地之分割或讓與並
    不影響原有通行連接公路之狀況，供役地所有權人即不得以
    此為由拒絕需役地所有權人通行為真，則一取得袋地通行權
    者將永久通行他人之土地，而置其後之法律關係變動於不顧
    ，亦與脫法行為無異，民法第789條第1項規定必形同具文，
    而永無適用餘地，應為法所不許，是再審被告上開之抗辯即
    不可採。
五、綜上所述，再審原告並無容忍系爭490地號土地如原確定判
    決附圖一所示編號Ｂ６部分、面積19平方公尺土地留做通路
    供再審被告通行及拆除該地上之圍牆等地上物之義務。本件
    再審原告主張原確定判決有重要證物漏未審酌及消極的不適
    用民法第789條第1項，顯然影響裁判，再審原告提起再審之
    訴，請求廢棄第一審判決及原確定判決關於再審原告敗訴部
    分，改判如再審原告訴之聲明，為有理由，應予准許。原審
    及原確定判決為再審原告敗訴之判決，尚有未洽。爰由本院
    予以廢棄改判，如主文第2項所示。
六、本件事證已臻明確，兩造所提其餘攻擊防禦方法及舉證，與
    判決結果不生影響，爰不一一論述。
七、據上論結，本件再審之訴為有理由，依民事訴訟法第505條
    、第450條、第78條、第85條第1項前段，判決如主文。
中    華    民    國    95    年    6    月    21    日
                      民事第六庭審判長法  官   林陳松
                                      法  官   鄭金龍
                                      法  官   王重吉
以上正本係照原本作成。
不得上訴。
                                      書記官   紀美鈺
中    華    民    國    95    年    6     月    22    日
                                                      Ｂ


司法院資訊處製作；財團法人民間司法改革基金會備份。
